臺灣高雄少年及家事法院民事判決
110年度家繼訴字第53號
原      告  李石在  

            李佳珉  

            李宜珊  

共      同
訴訟代理人  林夙慧律師
            陳宏哲律師
被      告  李承懋  


上列當事人間請求確認繼承權不存在事件，本院於民國110年10
月20日言詞辯論終結，判決如下：
    主      文
確認被告對被繼承人陳麗勤（女、身分證統一編號：Z000000000
號、民國108 年10 月17日死亡）之繼承權不存在。
訴訟費用由被告負擔。
    事實及理由
一、原告主張略以：被告為被繼承人陳麗勤之子，被告於民國10
    8年10月17日在其與陳麗勤之住處因故與陳麗勤發生爭執，
    被告竟基於殺害直系血親尊親屬之犯意，先持按摩器及木椅
    用力毆打陳麗勤，復執長約15、8 公分左右之鐵製剪刀戳刺
    陳麗勤，致其頸、肩、背、胸、腹、臀及手腳共217 處穿刺
    傷，及頭、肩、背、臀及手腳共26處瘀傷、挫擦傷及撕裂傷
    ，以及造成陳麗勤多處肋骨（右側第3 、4 、6 前肋骨，左
    側第3-7 、10-11 肋骨）骨折，左右側氣胸（肺臟塌陷），
    左右側血胸（解剖時尚可見右側20毫升、左側5 毫升），刺
    入肺臟（右中肺葉3 處刺創均約2 公分，右下肺葉2 處刺創
    ，左上肺葉3 處刺創，左下肺葉2 處刺創）、肝臟（肝右葉
    10處刺創，最大長0.9 公分、深1.8 公分）及腎臟（左腎2 
    處刺創、右腎1 處刺創），造成大量出血而死亡。陳麗勤之
    繼承人為兩造，又被告因殺害陳麗勤之案件，經臺灣高雄地
    方檢察署檢察官起訴後，臺灣高雄地方法院刑事庭以109 年
    度重訴字第1 號判處無期徒刑，嗣經上訴，再經臺灣高等法
    院高雄分院於110 年8 月23日以109 年度上重訴字第7 號駁
    回上訴在案，爰依民法第1145條第1 項第1 款規定，提起本
    件確認被告對被繼承人繼承權不存在訴訟，並聲明：如主文
    第1項所示。
二、被告答辯略以：案發該日其對母親所施之傷害行為應不致讓
    母親死亡，送醫後應該有救回，其還是想繼承陳麗勤的遺產
    等語。
三、按確認法律關係成立或不成立之訴，非原告有即受確認判決
    之法律上之利益者，不得提起之。此觀民事訴訟法第247 條
    前段規定自明。而所謂即受確認判決之法律上之利益，係指
    因法律關係之存否不明確，致原告在私法上之地位有受侵害
    之危險，而此項危險，得以對於被告之確認判決除去之者而
    言（最高法院42年度台上字第1031號判決意旨參照）。又按
    民法第1145條第1 款規定：「有下列各款情事之一者，喪失
    其繼承權：一、故意致被繼承人或應繼承人於死，或雖未致
    死因而受刑之宣告者。」，原告主張兩造同為被繼承人陳麗
    勤之繼承人，惟被告故意致被繼承人於死而喪失繼承權一節
    ，為被告否認，則被告得否繼承被繼承人遺產之繼承法律關
    係不明確，有以確認判決確認之必要，原告提起本件確認訴
    訟，自有法律上之確認利益。
四、經查，原告主張其等分別為陳麗勤之配偶、子女，被告亦為
    陳麗勤之子，均為第一順位繼承人，惟被告於108 年10月17
    日11時至13時間之某時，在高雄市○○區○○街00號住處2 樓，
    因相關家庭暴力事件、索取理髮費用未能如願等生活管教細
    故，與母親陳麗勤發生爭執後，竟基於殺害直系血親尊親屬
    之犯意，於陳麗勤臥室內先持按摩器及木椅用力毆打陳麗勤
    ，復執長約15、8 公分左右之鐵製剪刀戳刺陳麗勤，致陳麗
    勤頸、肩、背、胸、腹、臀及手腳共217 處穿刺傷，及頭、
    肩、背、臀及手腳共26處瘀傷、挫擦傷及撕裂傷，造成陳麗
    勤多處肋骨（右側第3 、4 、6 前肋骨，左側第3-7 、10-1
    1 肋骨）骨折，左右側氣胸（肺臟塌陷），左右側血胸（解
    剖時尚可見右側20毫升、左側5 毫升），刺入肺臟（右中肺
    葉3 處刺創均約2 公分，右下肺葉2 處刺創，左上肺葉3 處
    刺創，左下肺葉2 處刺創）、肝臟（肝右葉10處刺創，最大
    長0.9 公分、深1.8 公分）及腎臟（左腎2 處刺創、右腎1 
    處刺創），造成大量出血而死亡，涉犯對於直系血親尊親屬
    犯殺人罪。經臺灣高雄地方法院刑事庭以109 年度重訴字第
    1 號判處無期徒刑，嗣經上訴，再經臺灣高等法院高雄分院
    於110 年8 月23日以109 年度上重訴字第7 號駁回上訴等事
    實，業據原告提出戶籍謄本、刑事判決書、遺產稅財產參考
    清單、財政部國稅局函、本院依職權調閱之被告臺灣高等法
    院被告前案紀錄表、臺灣高等法院在監在押全國紀錄表、成
    人保護案件通報表、本院通常保護令等在卷，及調取臺灣高
    等法院高雄分院109 年度上重訴字第7 號刑事案件電子卷證
    核閱無誤，足認被告有故意致被繼承人陳麗勤於死，且因而
    受刑之宣告等情明確。
五、按有左列各款情事之一者，喪失其繼承權：㈠故意致被繼承
    人或應繼承人於死或雖未致死因而受刑之宣告者，民法第11
    45條第1 項第1 款定有明文。本件被告故意致陳麗勤於死，
    因而受刑之宣告之事實，已如上述，依前揭規定，被告對於
    被繼承人陳麗勤之遺產繼承權自不存在，被告雖辯稱案發該
    日其對母親所施之傷害行為應不致讓母親死亡，送醫後應該
    有救回云云，然查，陳麗勤於案發當日死亡後，經法務部法
    醫研究所解剖鑑定結果，陳麗勤總計身中243 處銳器傷與鈍
    力傷，包括217 處穿刺傷及26處鈍傷。其中頸、肩、背、胸
    、腹、臀及手腳共217 處穿刺傷（傷口外觀形態符合警方攜
    至解剖室比對的剪刀外觀形態），及頭、肩、背、臀及手腳
    共26處瘀傷、挫擦傷及撕裂傷，造成多處肋骨（右側第3 、
    4 、6 前肋骨，左側第3-7 、10-11 肋骨）骨折，左右側氣
    胸（肺臟塌陷），左右側血胸（解剖時尚可見右側20毫升、
    左側5 毫升），刺入肺臟（右中肺葉3 處刺創均約2 公分，
    右下肺葉2 處刺創，左上肺葉3 處刺創，左下肺葉2 處刺創
    ）、肝臟（肝右葉10處刺創，最大長0.9 公分、深1.8 公分
    ）及腎臟（左腎2 處刺創、右腎1 處刺創）大量出血死亡（
    解剖時腹腔尚餘少量出血），為致命傷。另有頭、肩、背、
    臀及手腳26處之多的鈍力傷，包括撕裂傷、擦傷及瘀傷，傷
    口外傷形態符合警方攜至解剖室比對之按摩棒及椅子外觀形
    態，有法務部法醫研究所解剖報告書暨鑑定報告書在刑事案
    件卷內可憑（見相驗卷第183 頁），扣案剪刀上血跡，亦與
    陳麗勤DNA 相符，有高雄市政府警察局108 年11月29日高市
    警刑鑑字第10837551300 號鑑定書在卷可憑（見偵查卷第10
    9-110 頁），另案發時，住處內僅有被告與陳麗勤2 人在家
    ，業據被告於刑案偵查中供述在卷（見刑案第一審聲羈卷第
    22、23頁，偵卷第70頁），核與證人甲○○於刑案第一審證述
    相符（見刑案第一審院二卷第153 頁），則在無第三人在屋
    內之情況下，陳麗勤生前確係遭被告以現場查扣之剪刀、按
    摩棒、椅子等物重擊毆打、戳刺，受有上開傷勢而大量出血
    死亡無誤。此外，陳麗勤死亡之事實，另有高市政府警察局
    小港分局於檢察官會同法醫相驗被害人陳麗勤屍體所拍攝之
    照片及檢驗筆錄在卷可憑（見相驗卷第93-109、127 頁），
    被告於刑案案件中亦已坦承有於上開時、地殺害
    其母親陳麗勤之情事（見刑案第二審院二卷第334 頁），是
    被告於本件民事事件改稱當日陳麗勤所受傷勢應不至致死，
    顯無理由。故本件被告身為陳麗勤之繼承人，卻故意致陳麗
    勤於死，經臺灣高雄地方法院、臺灣高等法院高雄分院認定
    觸犯殺人罪，而宣告無期徒刑在案，依法喪失繼承陳麗勤遺
    產之權利，故原告提起本件確認訴訟，應予准許。
六、據上論結，原告之訴為有理由，判決如主文。 
中　　華　　民　　國　　110 　年　　10　　月　　29　　日
                   家事第一庭   法  官　羅培毓
以上正本係照原本作成。
如對本判決上訴，須於判決送達後20日之不變期間內，向本院提
出上訴狀。
中　　華　　民　　國　　110 　年　　10　　月　　29　　日
                                書記官　鄭淑華